【裁判字號】    95,選訴,51
【裁判日期】    950829
【裁判案由】    違反公職人員選舉罷免法
【裁判全文】
臺灣彰化地方法院刑事判決              95年度選訴字第51號
公  訴  人  臺灣彰化地方法院檢察署檢察官
被      告  甲○○
選任辯護人  陳世煌律師
            黃俊昇律師
上列被告因違反公職人員選舉罷免法案件，經檢察官提起公訴（
95年度選偵字第32號），本院判決如下：
    主  文
甲○○共同連續對於有投票權之人，交付賄賂，而約其投票權為
一定之行使，處有期徒刑壹年拾月，褫奪公權肆年，緩刑肆年。
    事  實
一、甲○○明知不得對於其他有投票權之人，行求、期約或交付
    賄賂或其他不正利益。緣其於務農期間，因參與本屆彰化縣
    秀水鄉義興村村長候選人林棋楠對其有恩，為使林棋楠順利
    當選，竟基於交付賄賂予有投票權人之概括犯意，先於95年
    6 月6 日晚間某時，由甲○○在彰化縣秀水鄉○○村○○街
    99 號 陳榮塗之住處，先交付現金新臺幣（下同）12,000元
    予有投票權之陳榮塗（每票3,000 元，共4 票），告知有投
    票權之陳榮塗應與其戶內其他有投票權之家人於該次村長選
    舉時圈選候選人林棋楠後），其又賡續上開犯意與陳榮塗（
    其所涉及投票行賄及投票受賄罪部分，原經臺灣彰化地方法
    院檢察署檢察官為緩起訴處分，現發回由檢察官偵查中）共
    同基於交付賄賂予有投票權人之犯意聯絡，隨即再行交付3,
    000元（一票3,000元）予陳榮塗，委託其轉交上開3,000元
    予亦具有投票權之鄰居蔡純敏收受，並告知其應轉告蔡純敏
    於該次村長選舉時應圈選候選人林棋楠。而陳榮塗於收受上
    開買票賄款後，除基於投票受賄罪之犯意，收受12,000元之
    賄款外，並基於前揭與甲○○投票行賄之犯意聯絡，於翌日
    上午7時許，以電話通知同有投票權之鄰居蔡純敏前往其住
    處，交付3,000元予蔡純敏，並轉告在該次村長選舉中圈選
    候選人林棋楠之意旨，而蔡純敏亦基於投票受賄之犯意，予
    以收受該筆賄款（蔡純敏所涉投票受賄罪部分，原經臺灣彰
    化地方法院檢察署檢察官為緩起訴處分，現發回由檢察官偵
    查中）。嗣於95年6月9日，由法務部調查局彰化縣調查站調
    查員接獲線報後，報請臺灣彰化地方法院檢察署檢察官指揮
    該站，會同彰化縣警察局鹿港分局員警，於同日凌晨3時許
    ，前往甲○○位於彰化縣秀水鄉○○村○○街18號之住處逕
    行搜索，另傳喚陳榮塗、蔡純敏及甲○○等人到案說明，經
    陳榮塗、蔡純敏坦承上情，並分別提出其等所收受之匯款
    12,000、3,000元，而查悉上情。
二、案經臺灣彰化地方法院檢察署檢察官指揮彰化縣警察局鹿港
    分局、法務部調查局彰化縣調查站查獲後，由彰化縣警察局
    鹿港分局報請台灣彰化地方法院檢察署檢察官偵查起訴。
    理  由
壹、證據能力之說明：
    本案所引用之供述證據及非供述證據，檢察官、被告及辯護
    人均同意其具有證據能力，是以後述證據之證據能力並無疑
    義，合先敘明。
貳、認定犯罪事實所憑之證據及理由
    訊據被告甲○○於本院準備程序及審理時，對於上述犯罪事
    實均坦承不諱，核與證人陳榮塗及蔡純敏於調查時及偵查時
    證述之情節相符，並有證人陳榮塗及蔡純敏所提出供扣押之
    賄款15,000元可資佐證，足證被告之自白與事實相符。綜上
    ，本案事證明確，被告上開犯行堪以認定。
、論罪科刑之法條
一、核被告甲○○所為，係犯公職人員選舉罷免法第90條之1第1
    項之「對於有投票權之人，交付賄賂，而約其投票權為一定
    行使罪」。
二、新舊法比較：
  (一)我國刑法於94年2 月2 日修正公布，95年7 月1 日施行（下
    稱新法；修正前刑法下稱舊法）後，依最高法院95年度第8
    次刑事庭會議決議決議內容，有關新舊法之適用原則如下：
  1.新法第2 條第1 項之規定，係規範行為後法律變更所生新舊
    法律比較適用之準據法，於新法施行後，應適用新法第2 條
    第2 項之規定，為「從舊從輕」之比較。
  2.基於罪刑法定原則及法律不溯及既往原則，行為之處罰，以
    行為時之法律有明文規定者為限，必行為時與行為後之法律
    均有處罰之規定，始有新法第2 條第1 項之適用。
  3.比較時應就罪刑有關之共犯、未遂犯、想像競合犯、牽連犯
    、連續犯、結合犯，以及累犯加重、自首減輕暨其他法定加
    減原因（如身分加減）與加減例等一切情形，綜其全部罪刑
    之結果而為比較。
  (二)本案新舊法比較之適用：
  1.共犯：本案被告甲○○與共犯陳榮塗間，就前述投票行賄之
    犯行，有犯意之聯絡及行為之分擔，因刑法第28條有關共同
    正犯之規定，僅作文字修正，對於狹義共同正犯（指有犯意
    聯絡及行為分擔之數行為人）之認定，不生任何影響，不論
    依修正前、後之規定，均應論以共同正犯，是被告甲○○應
    依刑法第2 條第1 項前段之規定，適用修正前之刑法第28
    條之規定，論以共同正犯。
  2.連續犯：修正前第56條有關連續犯之規定，係將反覆實施之
    同類複數犯罪行為論以一罪，並得加重其刑至2 分之1 。而
    修正後已刪除連續犯之規定，在實務上將視各種具體犯罪類
    型，對於反覆實施之同類複數犯罪行為，或評價為一罪，或
    評價為併罰之數罪（參照該條立法理由）。若評價為併罰之
    數罪而分別科刑，顯較被告更為不利，依刑法第2 條第1 項
    前段之規定，自應適用修正前刑法第56條之規定。若評價為
    一罪，與修正前之罪數認定並無不同。又被告甲○○二次交
    付現金賄賂選民之犯行（一次將賄款交付予陳榮塗，另一次
    委由共犯陳榮塗將賄款交付予蔡純敏），時間緊接，犯罪構
    成要件相同，顯係基於概括之犯意反覆為之，在刑法修正前
    ，應以連續犯論為一罪，而在刑法修正刪除連續犯之規定後
    ，則應論以數罪而併罰之，應認修正前有關連續犯之規定，
    對本案被告並未更為不利，應適用修正前刑法第56條之規定
    論以裁判上之一罪，並依法加重其刑。
  3.綜上所述，自應適用修正前刑法第28、56條之規定論以共同
    正犯及連續犯。
三、量刑之理由
  (一)本院審酌被告年事已高，僅因候選人林棋楠對其有恩，為使
    候選人林棋楠當選且其所遭查獲已交付之賄款僅15,000元（
    每票3,000 元，共5 票），行賄之人數與金額均非鉅大，與
    大量且全面行賄者有異，且其於本院第二次準備程序及審理
    後尚能坦承犯行，深表悔悟，而公職人員選舉罷免法第90條
    之1 之投票行賄罪之最輕本刑為3 年以上有期徒刑之罪，於
    本件實有在客觀上足以引起一般同情，宣告法定低度刑期尤
    嫌過重之情形，爰依修正前刑法第59條之規定減輕其刑（至
    於94年2 月2 日修正公布後刑法第59條增列「認科以最低度
    刑仍嫌過重者」要件，原屬實務操作慣例，無關有利不利，
    無從依刑法第2條第1項比較新舊法，亦併說明。）
  (二)另審酌選舉乃民主政治最重要之表徵，須由選民評斷候選人
    之才德、品行、學識、操守、政見而選賢與能，其攸關國家
    政治之良窳甚鉅，而賄選為敗壞選風之主要根源，不惟抹滅
    實行民主政治之真意，亦影響選舉之公正性與社會之風氣，
    扭曲選舉制度尋求民意之真實性，本件被告甲○○為支持特
    定候選人竟未循正常方式，以交付賄賂賄選之方式，妨害投
    票之公正、公平及純潔，其所交付之賄款達15,000元（每票
    3,000 元，買5 票），且其犯後於調查及偵訊時均未坦承犯
    行，於本院第二次準備程序時始坦承犯罪之犯後態度，惟斟
    酌被告素行良好，且年事已高，身體健康狀況不佳，及被告
    犯罪之動機、目的、手段、智識程度、生活狀況、犯罪所生
    之犯害等一切情狀，量處如主文所示之刑（新刑法第57條之
    規定，為法院就刑之裁量審認標準見解之明文化，非屬法律
    之變更）。
  (三)按「犯本章之罪或刑法分則第六章之妨害投票罪，宣告有期
    徒刑以上之刑者，並宣告褫奪公權」，公職人員選舉罷免法
    第98條第3 項定有明文，而此項褫奪公權之宣告，具有強制
    性，為刑法第37條第2 項之特別規定，不受宣告6 月以上有
    期徒刑之限制，最高法院81年度臺非字第246 號判決意旨可
    資參照。查被告於行為後，刑法第37條第2 項就原對法院可
    依裁量宣告褫奪公權之宣告刑條件之下限，由6 月以上有期
    徒刑修正為1 年以上有期徒刑，然依最高法院95年第8 次刑
    事庭會議決議，從刑依主刑所適用之法律，而本件主刑部分
    因前揭新舊法比較之結果，應適用修正前刑法之規定，是
    本件褫奪公權部分，亦應適用修正前刑法第37條第2 項之規
    定，宣告褫奪公權之期間。茲被告所犯之罪，經宣告有期徒
    刑之刑，爰依公職人員選舉罷免法第98條第3 項及修正前刑
    法第37條第2 項之規定，宣告褫奪公權4 年。
  (四)查被告行為後，刑法74條業於94年2 月2 日修正公布，95年
    7 月1 日起施行，並將緩刑宣告之條件擴大，限於未曾「故
    意」犯罪而受有期徒刑以上之刑之宣告，或前因「故意」犯
    罪受有期徒刑以上刑之宣告，執行完畢或赦免後，五年以內
    未曾因「故意」犯罪受有期徒刑以上刑之宣告者，即得為之
    ，自應以新修正之刑法第74條對被告較為有利。復參酌最高
    法院95年第8 次刑事庭會議揭示：犯罪在新法施行前，新法
    施行後，緩刑之宣告，應適用新法第74條之規定。而本件被
    告犯罪行為係在係在95年7 月1 日新法施行前，惟裁判時已
    在新法施行之後，則本院就有關於緩刑之宣告，應逕依新法
    第74條規定適用。查被告前未曾因故意犯罪受有期徒刑以上
    刑之宣告，此有臺灣高等法院被告前案紀錄表存卷可參，其
    因一時失慮，致罹刑典，經此論罪科刑後，應知警惕而無再
    犯之虞，本院因認對其所宣告之刑，以暫不執行為適當，爰
    依修正後刑法第74條第1 項第1 款，併諭知緩刑4 年，以啟
    自新。
四、沒收部分：
    依（修正前）公職人員選舉罷免法第90條之1 第3 項固規定
    預備或用以行求、期約或交付之賄賂，不問屬於犯人與否，
    沒收之。但如其賄賂已交付給有投票權之人收受，因該受賄
    者係犯刑法第143 條之投票受賄罪，其所收受之賄賂則應依
    同法條第2 項之規定沒收之，如全部或一部不能沒收時，追
    徵其價額。故犯投票交付賄賂罪者，其已交付之賄賂，應依
    刑法第143 條第2 項之規定，於其對向犯所犯投票受賄罪之
    從刑宣告沒收或追徵，不得依（修正前）公職人員選舉罷免
    法第90條之1 第3 項規定諭知沒收（最高法院94年度臺上字
    第4759號判決要旨參照）。經查：被告於前揭事實欄所交付
    與陳榮塗及蔡純敏之賄款共15,000元，均屬已交付之賄賂，
    應依刑法第143 條第2 項之規定，於其對向犯所犯投票受賄
    罪之從刑宣告沒收或追徵，是本院不得依修正前公職人員選
    舉罷免法第90條之1 第3 項宣告沒收，爰不為沒收之諭知。
據上論斷，應依刑事訴訟法第299 條第1 項前段，公職人員選舉
罷免法第90條之1 第1 項、第98條第3 項，刑法第11條、第2條
第1項前段、第59條、第74條第1 項第1 款，修正前刑法第28條、
第56條、第37條第2項，判決如主文。
本件經檢察官林士富到庭執行執務。
中    華    民    國    95    年    8     月    29    日
              刑事第二庭  審判長法  官  石馨文
                                法  官  郭麗萍
                                法  官  黃齡玉
以上正本證明與原本無異。
如不服本判決，應於判決送達後10日內，向本院提出上訴狀（ 須
附繕本 ）。
                                書記官  施嘉玫
中    華    民    國    95    年    8     月    29    日


司法院資訊處製作；財團法人民間司法改革基金會備份。
